【裁判字號】    96,訴,2811
【裁判日期】    980226
【裁判案由】    衛星廣播電視法
【裁判全文】
臺北高等行政法院判決
                                      96年度訴字第2811號
                              .
原      告  香港商．亞太星空傳媒有限公司台灣分公司
代  表  人  甲○○
訴訟代理人  李淑婉  律師
被      告  國家通訊傳播委員會
代  表  人  彭芸
訴訟代理人  乙○○
            丁○○
            丙  ○
上列當事人間因衛星廣播電視法事件，原告不服國家通訊傳播委
員會中華民國96年7 月11日通傳訴決字第09600167540 號訴願決
定，提起行政訴訟。本院判決如下：
    主  文
訴願決定撤銷。
訴訟費用由被告負擔。
    事  實
一、事實概要：緣原告經營之「衛視電影台」頻道於民國96年1
    月7 日15時53分53秒許及同年1 月13日21時42分及22時21分
    播出之「蓋奇GUTS五層巧克力棒」30秒廣告，內容出現一全
    身穿白衣、長髮披肩，裝扮成疑似女鬼貞子的人站立在門櫃
    後面，以及在地上爬行嚇人的恐怖畫面，易造成兒童或少年
    驚恐和情緒不安，有損其身心健康。被告認定原告播出前揭
    廣告違反衛星廣播電視法第20條第1 項準用第17條第2 款規
    定，又原告前因違反相同規定，經核處在案；茲再違法，應
    依同法第36條第5 款規定及處理違反衛星廣播電視法罰鍰案
    件裁量基準第1 點第1 款第1 目規定處新臺幣（下同）25萬
    元罰鍰，並應立即改正。原告不服，提起訴願，遭決定駁回
    ，遂提起本件行政訴訟。
二、兩造聲明：
  (一)原告聲明：1.訴願決定、原處分均撤銷。
              2.訴訟費用由被告負擔。
  (二)被告聲明：1.駁回原告之訴。
              2.訴訟費用由原告負擔。
三、兩造之爭點：
  (一)原告主張之理由：
    1.程序事項：
      (1)就本案事實以觀，被告曾於96年4 月11日通傳播字第09
        600021990 號行政處分，以原告所經營「衛視電影台」
        ，於同年1 月7 日所播出之「蓋奇Guts五層巧克力棒」
        30秒廣告違反衛星廣播電視法第20條第1 項準用第17條
        第2 款的規定為由，依同法第36條第5 款規定，處罰鍰
        25萬元，原告於96年4 月16日收受上開行政處分後，認
        該行政處分有重大明顯的瑕疵，顯屬無效，致損害原告
        之權益，原告爰依訴願法第1 條第1 項及第14條第1項
        之規定，於法定期間內提起訴願，然被告復於同年7 月
        11日做成駁回訴願之決定。依訴願法第4 條、第5 條及
        第58條規定，被告並無本件訴願之管轄權，其所作成之
        訴願決定顯然具有嚴重瑕疵，應予撤銷。
      (2)被告係屬中央之部會，依訴願法第4 條第7 款規定，其
        訴願管轄機關應為行政院。
        按訴願法第4 條第7 款、第8 款及第5 條之規定，「訴
        願之管轄如左：．．．七. 不服中央各部、會、行、處
        、局、署之行政處分者，向主管院提起訴願。八. 不服
        中央各院之行政處分者，向原院提起訴願。」、「人民
        對於前條以外之中央或地方機關之行政處分提起訴願時
        ，應按其管轄等級，比照前條之規定為之。訴願管轄，
        法律另有規定依其業務監督定之者，從其規定。」從而
        ，不服行政機關所為之處分而訴願時，除法律另有規定
        依其業務監督定之者從其規定外，應依訴願法第4 條及
        第5 條之規定，決定受理訴願之機關。
        依國家通訊傳播委員會組織法第1 條規定，被告係立
          法院為落實憲法保障之言論自由，謹守黨政軍退出媒
          體之精神，促進通訊傳播之健全發展，維護媒體專業
          自主，有效辦理通訊傳播管理事項，確保通訊傳播市
          場公平有效競爭，保障消費者及尊重弱勢權益，促進
          多元文化均衡發展，提升國家競爭力，而立法成立的
          機關，且其職掌權限亦均屬行政事項，此觀同法第3
          條之規定自明，故被告應屬行政機關無疑。
        又被告於訴願決定中亦認其係中央行政機關組織基準
          法第第3 條第2 款所定義之獨立機關，依據法律獨立
          行使職權，自主運作，其於職權行使時不受行政院或
          其他行政機關之適當性及適法性監督。按獨立機關之
          存在於行政體系上，其主要目的僅賦予獨立機關對具
          體個案於法律規定範圍內，排除上級機關在層級式行
          政體制下所為之指揮與監督，使獨立機關有更多不受
          政治干擾的空間，本於專業而自主決定，但並非因此
          即謂其得自外於行政體系，且中央行政機關組織法第
          2 條明定「本法適用於行政院及其所屬各級機關（以
          下簡稱機關）。但國防組織及檢察機關組織法律另有
          規定者，從其規定。行政院為一級機關，其所屬各級
          機關依層級為二級機關、三級機關、四級機關。」從
          而被告既為中央行政機關組織基準法第3 條第2 款所
          定義之獨立機關，自屬行政院所屬機關。
        我國憲法除總統外，明定中央採五權分立原則，設立
          行政、立法、司法、考試、監察五院，各司其責並為
          各該職掌之最高機關，此外應並無核准設立等同五院
          機關之其他機關之餘地。國家通訊傳播委員會組織法
          第4 條規定，被告所屬委員係由行政院院長提名經立
          法院同意後任命之，主任及副主任委員則由各委員互
          選後，再由行政院長任命之，另依中央行政機關組織
          法第6 條第1 項規定意旨，以「委員會」名義稱呼之
          機關，其組織編制地位等同部會等二級機關，足見被
          告位階屬中央各部會，又除國家通訊傳播委員會組織
          法第16條第1 項，賦予已於提起訴願期間之受特定不
          利處分者，有提起覆審之權利而由被告管轄外，法律
          未就被告之業務監督另為規定，亦未就被告所為行政
          處分另設救濟管道，因之，被告行政處分之救濟即無
          訴願法第5 條第2項 規定之適用，其既屬中央部會，
          則應依訴願法第4 條第7 款規定定其訴願管轄，即應
          由行政院受理。
      (3)被告收受原告訴願聲請後，未依訴願法第58條第1 項至
        第3 項規定辦理，已明顯違反訴願程序公正性及合法性
        ，其所為訴願決定顯有嚴重瑕疵，應予撤銷。
        按「訴願人應繕具訴願書經由原行政處分機關向訴願
          管轄機關提起訴願。原行政處分機關對於前項訴願應
          先行重新審查原處分是否合法妥當，其認訴願有理由
          者，得自行撤銷或變更原處分，並陳報訴願管轄機關
          。原行政處分機關不依訴願人之請求撤銷或變更原行
          政處分者，應儘速附具答辯書，並將必要之關係文件
          ，送至訴願管轄機關。」此為訴願法第58條第1 至3
          項所明定，此乃為保障訴願程序公正性之本旨，原告
          不服被告96年4 月11日所為之通傳字00000000000 號
          之裁處書（即原處分）而向被告提起訴願，被告依上
          開規定應先為重新自我審查，其既未依原告之請求撤
          銷或變更原行政處分，理應儘速附具答辯書，並將必
          要之關係文件，送於訴願管轄機關，竟未依上開規定
          為之而自為訴願決定，顯然牴觸訴願法第58條規定之
          本旨，故訴願決定於程序上有嚴重瑕疵，基於當事人
          之程序利益，自應由行政法院加以撤銷，由被告檢卷
          請法定管轄訴願機關（即行政院）重為適法之審議。
        訴願管轄有無錯誤為行政法院依職權應調查之事項，
          法院如認定訴訟事件之訴願決定管轄錯誤，原告縱未
          指摘，法院亦得為撤銷訴願決定之判決，況今原告已
          向法院陳明本件應為訴願管轄錯誤，法院更應加以調
          查。
    2.實體部分：
      (1)被告作成此處分的依據，業已違反授權明確性原則，並
        欠缺合法處分的要件。
        按司法院釋字第313 號解釋，明揭法律授權命令訂定
          罰鍰構成要件之補充規定者，授權之內容及範圍應具
          體明確。又所謂「特定授權」，係指法律之授權涉及
          限制人民之自由權利者（吳庚著行政法之理論與實用
          增訂8 版第287 頁參照），司法院釋字第367 號解釋
          理由書針對特定授權明示其授權之目的、內容、範圍
          需具體明確。準此，裁量性行政規則之制定除須符合
          比例原則，不得逾越授權範圍及母法意旨外，並須列
          明法律依據，此觀行政程序法第150 條第2 項規定亦
          明。
        根據「衛星廣播電視法」第20條第1 項規定可知，同
          法第17條規定於廣告準用之，而衛星廣播電視法第17
          條所稱「妨害兒童或少年身心健康」本屬不確定法律
          概念，是以「廣告」是否「妨害兒童或少年身心健康
          」即屬主觀認定，難有客觀標準。基此，「衛星廣播
          電視法」第20條第2 項遂授權處分機關對製播廣告時
          所應注意之規定，另為訂定具體之規範，使廣告及電
          視頻道業者得據以遵行。惟被告依據該法第20條第2
          項授權所制定之「衛星廣播電視廣告製播標準」第3
          條，亦僅複述母法第17條第2 款不得「妨害兒童或少
          年身心健康」且該條附表第2 款原應進一步對於何謂
          「妨害兒童或少年身心健康」以提出例示方式為具體
          之闡述，然細繹該款之例示（共18目），均屬抽象之
          不確定法律概念，此種訂定法規命令之方式，顯然有
          違行政程序法第4 條「依法行政原則」及第5 條所揭
          櫫之「法律明確性原則」（司法院釋字第522 號及52
          4 號解釋可資參照）。
        又被告據以認定衛星廣播電視事業是否違背前述衛星
          廣播電視法之規定，必須係該法律規範能為一般受規
          範者所得預見，並可經由司法審查加以確認，方符法
          律明確性原則。衛星廣播電視法暨其授權命令雖有部
          分以例示方式具體明確規範「妨害兒童或少年身心健
          康」之定義，惟卻不適用於系爭廣告，為一勉強可資
          引用之例示規定，卻又是空泛抽象之不確定法律概念
          ，被告援引此項顯然違反「法律明確性原則」之行政
          規範，任憑其主觀認知判斷原告播出廣告有「妨害兒
          童或少年身心健康」之情事，已致原告之權益受損，
          當為一違法之處分。
      (2)原處分以系爭廣告內容經被告96年1 月24日召開之96年
        第一次「廣播電視節目暨廣告諮詢會議」討論，並經96
        年2 月15日召開之第144 次委員會決議，認為該廣告畫
        面易造成兒童或少年的驚恐和情緒不安，有損兒童或少
        年身心健康等語，惟查；
        按行政院處分機關組織條例暨其他相關法令，均未見
          有對於設置所謂「廣播電視節目暨廣告諮詢會議」之
          法律規範，顯見其乃被告為便宜行事而自行創設，並
          無任何法源依據，顯屬違法，其所作成之諮詢意見不
          得做為核處依據，惟被告對於原告暨同業所為之行政
          處分，卻無不援引該會議之決議做為依據；此一無任
          何法源依據組成之諮詢會議作成之決議竟可對外發生
          法律效力、論斷任何電視頻道節目與廣告有無違法，
          被告更依據該會議之決議而為核處，實有行政機關恣
          意裁量之危險，其所為之行政處分當屬有重大瑕疵之
          處分，應屬無效。
        再者，「廣播電視節目暨廣告諮詢會議」之成員名單
          從未對外公開，會議之過程與結果亦不對外透露，對
          於特定事實之認定，完全取決於無法代表一般大眾及
          社會現況之極少數人員予以認定，其評鑑結果，己明
          顯悖離一般社會大眾之感情及思想，是以，被告應提
          出「廣播電視節目暨廣告諮詢會議」對系爭節目之評
          鑑過程、人員、決議內容及其評鑑標準及理由，方屬
          合法。
      (3)另被告認系爭廣告內容涉嫌違反衛星廣播電視法第17條
        第2 款「衛星廣播電視事業及境外衛星廣播電視事業播
        送之節目內容，不得有下列情形之一︰．．．二、妨害
        兒童或少年。」規定，應有裁量濫用之瑕疵。茲敘明如
        下：
        查所謂「妨害兒童或少年身心健康」之法益，究何所
          指，應予實質探討。隨著時代之進步與民風之開放，
          少年之身心發展情形與數年前相比已有甚大差異，適
          用法條不應拘泥於窠臼，盡作僵化之思考及判斷。社
          會變遷快速，法規既無法修改，與時俱進，行政機關
          更應詳查案例事實，正確地適用法律。對於數十年前
          之兒童或少年以「虎姑婆」之故事恐嚇教示猶為可行
          ，現今之兒童及少年在接受瞬息萬變的大環境洗禮後
          ，對於恐怖之定義早非如此，系爭廣告是否會造成兒
          童或少年驚嚇，進而影響其身心健康，實有疑義，被
          告機關不予詳查，僅為機械性判斷，顯有不當。所謂
          不得有妨害兒童或少年身心健康之規定，實為一不確
          定之法律概念，被告於保障公共利益之外，亦應兼顧
          電視媒體業者之合法權益，其裁量權之行使更非毫無
          節制。另原處分未載明系爭廣告如何危害青少年身心
          健康，被告機關無法提出合理之說明，即遽以核罰，
          顯有裁量濫用之瑕疵。
        就本案事實以觀，系爭廣告內容實為創意表現，前半
          段劇情採用模擬電影劇情，後半段劇情卻是男孩有膽
          識地（GUTS）把女鬼嚇跑，把前、後兩段劇情連結後
          ，廣告整體呈現其實是輕鬆幽默、博君一笑，不論成
          人或兒童初次觀看，均感詼諧，甚難與處分機關指稱
          及推測之結果產生聯想，且電影「七夜怪談」在數年
          前上映後即在台灣造成難得一見的觀影熱潮，除了有
          三、四集續集外，甚至連國外也抵擋不住主角「女鬼
          貞子」對觀眾造成的魅力，而拍攝了西洋版的七夜怪
          談，在這樣暢銷電影的推波助瀾下，在台灣已經不知
          道有多少人對電影中貞子如何爬行出現的情節倒背如
          流，更別說是還有人不知道女鬼貞子這個角色了；兒
          童或少年對娛樂資訊尤其有興趣，對這部電影的熟悉
          度一定更勝成人，再加上貞子電影暢銷後引發的效應
          ，網路上也不斷出現貞子相關的恐怖搞笑影片及圖片
          ，在兒童及青少年族群間早已流傳已久，實令人甚難
          想像兒童及少年會被這短短的30秒廣告且為他們相當
          熟悉之情節所驚嚇，更別說會因此造成驚恐和情緒不
          安了。況且系爭廣告全程疊映警語「純屬廣告創意請
          勿模仿」，目的為告知觀眾系爭廣告劇情為虛構非真
          實、純屬創意表現，被告機關僅因有人檢舉，未審慎
          判斷檢舉是否有據、是否合乎社會一般現況與觀感，
          實已造成原告權益之損害，並對於法令之適用與信賴
          ，產生極大的不確定性。
        況慮及被告近年來，在欠缺明確規範的情況下，將所
          有裁罰之廣告，不論類型與內容均以「妨害兒童或少
          年身心健康」為由進行核處，裁罰案件大量增多，在
          法規不明確的情況下，原告為避免無端受罰，特於審
          核系爭廣告內容時，即以最高及最嚴格之審查標準，
          考量廣告前半段內容為「一全身穿白衣、長髮披肩，
          裝扮成疑似女鬼貞子的人站立在門櫃後面，以及在地
          上爬行畫面」刻意將排播時避開普遍級時段( 避開下
          午四點至晚間九點播出) ，而於非普級時段排播（等
          同保護級時段：晚間九點至隔天下午四點播出），因
          此縱認處分機關主觀上的感受及推測可採，仍無損及
          兒童或少年身心健康之情。
      (4)又行政罰法對於行為人之責任條件明定以有故意過失為
        必要，不採推定過失責任，此觀該法第7 條第1 項「違
        反行政法上義務之行為非出於故意或過失者，不予處罰
        。」自明。
        經查，被告曾於96年1 月10日發文；以通傳播字第09
          605003900 號函告知系爭廣告限於晚間11點至翌日6
          點播送，函中亦請各頻道注意播出時段以免觸法。原
          告接獲後立即依函中指示，重新修正系爭廣告於原告
          各頻道排播時段。然被告竟於96年1 月19日發函指陳
          原告衛視中文台及衛視電影台分別於1 月6 日及7 日
          播出系爭廣告涉嫌違反衛星廣播電視法規定，按被告
          機關對於1 月6 日及7 日播放之廣告並未為任何函知
          警告、改進，亦未給予原告任何說明的機會，原告基
          於信賴之基礎而繼續排播該廣告，迄至原告接獲被告
          1 月10日函文；即立刻依被告函示內容辦理。
        是以，原告對於主管機關之作為甚為不解，照常理理
          應於發函改進次日起，若頻道業者非依主管機關指定
          時段規定播出系爭廣告，屬明知故犯，無庸置疑主管
          機關理當進行裁處。但對於立即改進者，是否應考量
          是否有犯意、或其情節輕重進行斟酌；況且系爭廣告
          是否真會造成兒童或青少年的驚恐和情緒不安，有損
          其身心健康，尚未定論。本件原告安排本案廣告於保
          護級時段播出，並無違法性之認識，故尚無課以行政
          罰之理，況其責任與一般過失犯相較應從輕酌定，若
          處分機關得以告誡方式達其行政目的，則不宜動輒以
          行政罰為之，如此方符比例原則中之最小侵害原則。
    3.據上論結，本案被告認定事實、適用法律均有所違誤，又
      被告96年7 月11日通傳訴決字第09600167540 之訴願決定
      ，依法屬訴願管轄錯誤，依訴願法第4 條第7 款及第58條
      規定，被告應無管轄權，自應由行政法院加以撤銷，由法
      定管轄訴願機關（即行政院）重為適法之審議。此訴願決
      定已嚴重侵害訴願人之程序利益，懇請確認該行政處分無
      效，或撤銷原行政處分。
  (二)被告主張之理由：
    1.程序事項：
      被告關於訴願管轄權之法律依據，並非訴願法第5 條第2
      項規定，而係被告機關為貫徹司法院釋字第613 號解釋意
      旨及參照訴願法第4 條第8 款規定，由被告訴願審議委員
      會受理不服被告未經聽證程序之行政處分：
      (1)現行訴願法並無針對不服獨立通訊傳播監理行政機關（
        被告）未經聽證程序之行政處分之救濟方式有所規範：
        現行訴願法第4 條第7 款規定：「不服中央各部、會
          、行、處、局、署之行政處分，向主管院提起訴願」
          該款規定係89年7 月1 日施行之訴願法為因應再訴願
          制度之廢除所為之修正規定。而修正當時，我國法制
          上，除憲法所規定之獨立機關外，並無其他實質之獨
          立行政機關，是以該修正根本未慮及（實際上亦無從
          考量）獨立通訊傳播監理行政機關（被告）。換言之
          ，該款規定之立法原意，應僅係針對一般中央一級行
          政機關所屬各部、會、行、處、局、署行政處分之訴
          願管轄所為之規定，而非針對獨立通訊傳播監理行政
          機關（被告）所為行政處分之救濟規定。故現行訴願
          法第4 條有關訴願管轄規定，顯然未就不服獨立通訊
          傳播監理行政機關（被告）未經聽證程序之行政處分
          之救濟方式有所規範。
        鑑於訴願法並未就獨立機關行政處分之救濟方式明文
          規範，行政院法規會亦曾對此邀集法界學者專家召開
          諮詢會議討論，惟該次會議並未就此議題達成共識。
          （參行政院法規會95年度第1 次諮詢會議紀錄影本）
          。
      (2)現行訴願法既未針對不服被告未經聽證程序之行政處分
        之救濟方式有所規範，則被告為貫徹司法院釋字第613
        號解釋意旨及參照訴願法第4 條第8 款規定，由被告訴
        願審議委員會受理不服被告未經聽證程序之行政處分，
        自無違法與不當。
        中央行政機關組織基準法第3 條第2 款規定，獨立機
          關係指依據法律獨立行使職權，自主運作，除法律另
          有規定外，不受其他機關指揮監督之合議制機關。查
          此行政機關組織型態，係於19世紀末到20世紀初，以
          美國為主所發展之行政組織，除稱為獨立機關外，亦
          有以獨立行政委員會稱之。究其成立之背景有二：一
          為國會已喪失其作為國家最高代議機關之威信；二為
          考量當時法院程序較繁冗，無法因應行政之多樣化，
          因此，獨立機關於發展初期，即含有擺脫政黨對特定
          事項之壓迫，強調中立性、專業性，以及迅速解決紛
          爭之期待。準此，獨立機關特色有三：1 、由數名委
          員組成之合議制行政體。2 、自一般行政機關獨立，
          行使職權。3 、職務之行使，除有行政作用外，亦有
          準立法、準司法之權限。故中央行政機關組織基準法
          第3 條第2 款規定之不受其他機關指揮監督，應指職
          權行使之獨立，尤以個案運作不受干預。觀諸司法院
          釋字第613 號解釋，亦明確指出立法者將原處分機關
          設計為依法獨立行使職權之獨立機關，俾從層級式行
          政指揮監督體系獨立而出，擁有更多專業自主決定之
          空間，摒除上級機關與政黨可能之政治或不當干預，
          就所司通訊傳播監理業務，發揮專業能力，可明其旨
          （參司法院釋字第613 號解釋）。是以，倘不服被告
          行政處分所提起之訴願係由行政院管轄，此將導致行
          政院可就被告基於核心領域職權所為個案具體決定為
          適當性及適法性監督，而有違司法院釋字第613 號解
          釋所示，被告所為具體個案決定不受行政院指揮與監
          督之意旨相違。
        次查李惠宗教授於96年9 月份月旦法學雜誌發表之「
          NCC 委員停職事件及其相關問題平議」專文，論及
          NCC 自設訴願審議委員會的合法性與正當性時，更明
          確揭示NCC 係屬作用法上的獨立機關，但組織法則隸
          屬行政院，如依訴願法第4 條第7 款規定，對於NCC
          的決定不服，向行政院提起訴願，行政院訴願會如可
          撤銷NCC 的決定，就會產生行政院實質介入獨立機關
          自主運作的結果，如此不啻由行政院對NCC 直接進行
          指揮監督，不符合中央行政機關組織基準法「自主運
          作」的要求。是以，NCC 自設訴願會於「法理」有據
          ，只是與訴願法的文義不符。但此係中央行政機關組
          織基準法建制了「獨立機關」之後才發生的問題，乃
          屬「嗣後」「隱藏法律漏洞」，此時應限縮訴願法第
          4 條第7 款的適用範圍。NCC 組織上雖等同於部、會
          的二級機關，但因屬獨立機關而無監督機關，故在作
          用法上等同於第一級的行政機關，此時應使NCC 類推
          適用訴願法第4 條第8 款的規定，得自設訴願會。〔
          參李惠宗。（民96）。〈NCC 委員停職事件及其相關
          問題平議〉。《月旦法學雜誌（no.148）96年9 月》
          。（p.184-195 ）〕
        再查黃錦堂教授於行政院訴願審議委員會2006訴願制
          度研討會發表之「獨立機關訴願案件管轄機關之探討
          」，從德國法之比較法觀察，其定義有廣義及狹義之
          分。揆諸獨立機關之狹義定義，為科層式行政組織體
          制內享有一定獨立性保障之行政機關，其獨立性得表
          現於組織、人事、經費與行為不受指令拘束等，並以
          「行為不受指令拘束」最具根本性，而指令係上級機
          關事前對下級機關所得行使之監督權，故黃錦堂教授
          前揭文亦明確揭示，從民主正當性角度觀之，基於專
          業性、不受政治力及經濟力入侵等考量，我國獨立機
          關具有高度獨立性，除政策宣示性事項外，上級機關
          之個案指令權因有害於獨立機關運作，應予排除〔證
          物四：黃錦堂。（民95）。〈獨立機機關訴願案件管
          轄機關之探討〉。《2006訴願制度研討會》。行政院
          訴願審議委員會。（p. 116-141）〕。
        惟獨立機關既設於科層式行政組織體制內，其職權行
          使之獨立性應如何展現，又，如何本於行政一體、責
          任政治及權力分立原則下運作，與行政體系內最高行
          政機關間之關係，查行政院函請司法院就「國家通訊
          傳播委員會組織法第4 條及第16條發生釋用憲法疑義
          所提解釋憲法聲請書」，於該聲請書內論及「通傳會
          屬依『法律』『獨立行使職權』之行政機關」部分，
          敘及國家通訊傳播委員組織法第7 條第1 項規定及第
          2 項規定之依法獨立行使職權，其規範意涵至少有三
          重獨立性要求：1 、相對於行政院之獨立，亦即：國
          家通訊傳播委員會就其法定職權事項所為之決定，在
          行政院體系下具有最後性，不受行政院之事前指揮或
          事後監督（合目的性與合法性監督）；2 、相對於政
          黨之獨立；3 、相對於立法院之獨立。據上，被告就
          其法定職權事項所為之決定具有最後性，不受行政院
          之事前指揮或事後監督。
        承上，訴願作為行政救濟制度之一環，究其基本功能
          或作用，係賦予行政機關自省機會，俾得重行檢視原
          處分之適當性及適法性，以維護人民權益，實現依法
          行政原理，藉此維持行政法秩序及行政妥當性，並減
          少訟源，減輕行政法院負擔，其性質仍屬行政程序。
          觀諸訴願法第4 條規定，我國之訴願管轄，係從行政
          體系內隸屬監督關係定其訴願審議機關，故以向上級
          機關提起訴願為原則，惟是否容有例外，依黃錦堂教
          授前揭文，於德國法制，排除上級機關之訴願監督，
          多考量減免上級機關負荷、原行政處分機關之決定具
          有高度專業性與複雜性、原行政處分機關經合議制完
          成且其決議原則上具有高度合理性與合法性，故該文
          亦肯認於我國法制，基於訴願管轄係對個案執行之行
          政處分之監督，獨立機關業務具有專業性，其相關決
          定亦經過合議制之周延討論，其處分之訴願管轄得維
          持予原機關，且獨立機關設置訴願審議委員會，應參
          考德國行政法院法第73條第2 項規範精神，於組織、
          程序及決定標準須符合憲法有關人民行政爭訟保障之
          要求。
        準此，考量訴願係機關自省之救濟機制，國家通訊傳
          播委員會組織法第7 條所揭職權行使之獨立性，亦即
          上開行政院釋憲聲請書所揭原處分機關就其法定職權
          事項所為之決定，在行政院體系下具有最後性，不受
          行政院之事前指揮或事後監督（合目的性與合法性監
          督），原處分機關作成之處分均經原處分機關設置訴
          願審議委員會受理不服其處分之訴願，與訴願法第4
          條第8 款及第5 條第1 項規定，要無相悖。復查原處
          分機關為審理訴願案件，依訴願法第52條1 項規定設
          訴願審議委員會，其外聘之專家、學者已超過法定二
          分之一比例，符合訴願法第52條第2 項規定，訴願審
          議程序亦嚴格遵守訴願法第53條至第55條規定，充分
          落實黃錦堂教授前揭文對於獨立機關設置訴願審議委
          員會之肯定見解。另查，立法院院總第979 號委員提
          案第7550號（立法院第6 屆第5 會期），立法委員吳
          志揚等34 人 所提國家通訊傳播委員會組織法第16條
          之1 修正草案，明定對原處分機關之行政處分不服者
          ，應直接提起行政訴訟，然其立法理由明確揭示「顧
          及獨立機關之屬性，不宜由行政院透過訴願程序對於
          獨立機關所為具體個案之決定介入指揮監督，爰明定
          應許直接提起行政訴訟。（參立法院議案關係文書院
          總第979 號委員提案第7550號及被告組織法草案影本
          ）」足見獨立機關依其法定職權事項所為之決定，不
          應受最高行政機關之事後監督。又被告組織法立法當
          時亦有上開類似提案，惟立法院審議時，考慮倘逕行
          提起行政訴訟將對法院審案造成重大負擔，爰予以刪
          除，惟並未敘明被告所為之行政處分之訴願管轄究應
          由何機關管轄。
        末按，因不服被告所作訴願決定提起行政訴訟事件，
          目前已有96年2 月26日95年度簡字第971 號判決、96
          年6 月28日95年度訴字第3650號判決、96年7 月23日
          96年度簡字第584 號判決、96年7 月23日96年度簡字
          第585 號判決、96年8 月1 日96年度訴字第311 號判
          決、96年8 月22日95年度訴字第4444號判決、96年9
          月19日96年度訴字第896 號判決、96年9 月21日96年
          度訴字第897 號判決、96年10月4 日96年度訴字第83
          7 號判決、96年10月11日96年度訴字第1390號判決、
          96年11月8 日96年度訴字第1388號判決及96年11月8
          日96年度訴字第1391號判決等12件，經貴院判決駁回
          原告之訴在案（參鈞院就被告作成訴願決定案件之行
          政訴訟判決整理表）。按訴願管轄有無錯誤，為行政
          法院依職權調查之事項，法院如認定訴訟事件之訴願
          決定管轄錯誤，原告縱未指摘，法院亦得為撤銷訴願
          決定之判決，此亦有判決前例可資參照。經查上開判
          決，皆係以原告之訴無理由駁回原告之訴，復查判決
          理由亦無訴願決定管轄錯誤之指摘，足認被告之訴願
          決定經法院職權調查結果認定無管轄錯誤，併此陳明
          。
      (3)綜上所述，於現行相關法律未予增修前，被告擁有受理
        本身所為未經聽證程序之行政處分之訴願管轄權限，本
        案原告因違反衛星廣播電視法第20條第1 項準用同法第
        17條第2 款規定之行為，洵堪認定。原處分機關96年4
        月11日通傳字第00000000000 號函所為處分及96年7 月
        11日通傳訴決字第09600167540 號訴願決定，依法並無
        不合，原告訴之聲明顯無理由。
    2.實體部分：
      (1)依衛星廣播電視法第17條第2 款規定：衛星廣播電視事
        業及境外衛星廣播電視事業播送之節目內容，不得有妨
        害兒童或少年身心健康之情形。同法第20條第1 項規定
        ：「第17條、第18條第2 項、第3 項及第19條第2 項之
        規定，於廣告準用之。」次依衛星廣播電視廣告製播標
        準第3 條附表所載第2 款「妨害兒童或少年身心健康」
        項目中，有關「影響兒童或少年生理、心理健康者」為
        衛星廣播電視廣告不得播出之內容。違反者，依衛星廣
        播電視法第36條第5 款規定，處新臺幣10萬元以上100
        萬元以下罰鍰，並通知限期改正。另處理違反衛星廣播
        電視法罰鍰案件裁量基準第1 點第1 款第1 目規定：「
        第1 次適用第36條之罰鍰，自新臺幣10萬元起算，再次
        適用且違反同一法條違法事證時，不問所經時間長短，
        每次增處罰鍰新臺幣5 萬元。．．．」。
      (2)查被告96年1 月19日以通傳播字第096058008530號函請
        原告於期限內陳述意見，原告於96年1 月29日向被告提
        出意見陳述書。惟系爭廣告內容經被告於96年1 月24日
        96年第1 次「廣播電視節目廣告諮詢會議」討論，及96
        年2 月15日第144 次委員會議決議，認定易造成兒童或
        少年驚恐與情緒不安，有損兒童或少年身心健康，已違
        反衛星廣播電視法第20條第1 項準用第17條第2款 規定
        ，此有被告「廣播電視節目廣告諮詢會議」意見彙整表
        、第144 次委員會會議紀錄及節目光碟片附卷可稽，違
        法事實明確。
      (3)次查原告指稱本件處分之依據，業已違反授權明確性原
        則，並欠缺合法處分之要件等語。惟法律明確性之要求
        ，非僅指法律文義具體詳盡之體例而言，立法者於立法
        定制時，仍得衡酌法律所規範生活事實之複雜性及適用
        於個案之妥當性，從立法上適當運用不確定法律概念或
        概括條款而為相應之規定，茍其意義非難以理解，且為
        受規範者所得預見，並可經由司法審查加以確認，即不
        得謂與前揭原則相違，此觀諸司法院釋字第432 號解釋
        之意旨亦可得知。系爭製播標準乃依照衛星廣播電視法
        第20條授權訂定，該條授權訂定本項法規命令，其目的
        即在於具體化該條所包含之不確定法律概念，避免其過
        於模糊，以提高法律安定性與預見可能性。且該標準第
        3 條第2 項附表第2 款第1 目，乃依前揭衛星廣播電視
        法第20條規範意旨，明確規定影響兒童或少年生理、心
        理健康者，係屬該條規定涉及妨害兒童或少年身心健康
        之禁止範圍，使衛星廣播電視事業對於何種作為或不作
        為係屬違法，得以明白預知，並無原告所稱違反法律明
        確性原則之情事。原告僅以原處分涉及不確定法律概念
        乙端，即指摘其違反法律明確性，實難謂有理。
      (4)按被告對於違規案件之認定，為求程序之妥適，並尊重
        社會輿情、廣徵多元意見，特聘請不同領域學者、專家
        ，定期召開「廣播電視節目廣告諮詢會議」，對於涉嫌
        違反衛星廣播電視法之節目及廣告內容進行討論。該諮
        詢會議所提供之建議，僅供被告核處參考，對外不具有
        任何法律效力。至於個別廣播電視節目或廣告之違法認
        定，被告仍係針對違法事實是否符合法律構成要件，綜
        合個案情節輕重、核處紀錄及訴願人陳述意見等，考量
        其全部情形，依職權認定之。查行政程序法第36條規定
        ，行政機關應依職權調查證據，不受當事人主張拘束。
        故被告於個案裁處過程中，召開該諮詢性會議，徵詢專
        家學者意見，以求個案裁處之完善，於法並無違誤。
      (5)再查系爭廣告畫面易造成兒童或少年驚恐和情緒不安，
        被告於96年1 月10日以通傳播字第09605003900 號函通
        知各無線、有線、衛星傳播業者，系爭廣告限於晚間11
        時至翌日6 時播送，請各相關公司注意播出時段以免觸
        法。函揭之意旨係在提醒業者禁播違法廣告，以避免招
        受檢舉及主管機關後續核處，要非裁處前必要之先行通
        知改善程序。惟原告辯稱：被告未對1 月7 日播送系爭
        廣告函知警告，原告基於信賴繼續播送，迄至接獲1 月
        10日函文，即依函示辦理。然被告竟於同年1 月19日發
        函指陳原告於1 月7 日違法播送系爭廣告。原告無違法
        性之認識，並無故意過失，故無課以行政罰之理，實為
        飾卸之詞。蓋違反衛星廣播電視法第20條第1 項規定者
        ，依同法第36條第5 款規定，處10萬元以上100 萬元以
        下罰鍰，並通知限期改正。係逕行處以罰鍰處分，無須
        先行通知改善，其所訴原罰鍰處分未經警告改善即以處
        罰，自屬無稽，核不足採。原告經營衛星廣播電視事業
        ，應遵守衛星廣播電視法等相關規定，其未善盡審查義
        務，任令系爭廣告違法播出，顯有應注意能注意而不注
        意之過失，自應就其違規行為負法律上責任，此觀諸行
        政罰法第7 條第1 項規定可明。
      (6)末查原告前因違反衛星廣播電視法第20條第1 項準用第
        17條規定，經行政院新聞局分別以90年6 月18日90正廣
        四字第08217 號、94年7 月26日新廣四字第0940623927
        號及94年8 月1 日新廣四字第0940623956號行政處分書
        核處在案，均未有處罰前先行發函通知之先例。揆諸原
        告多次違反該等規定，竟對系爭處分辯稱欠缺違法性認
        識等卸責之詞，於理未合。茲再違法，被告依衛星廣播
        電視法第36條第5 款及前揭裁量基準規定核處罰鍰25萬
        元，認事用法並無違誤。
      (7)綜上所述，原告違反衛星廣播電視法第20條第1 項準用
        第17條第2 款規定之行為，洵堪認定。原告所述核不足
        採，原處分並無違誤，應予維持。
    理  由
一、被告代表人原為蘇永欽，97年8 月1 日變更為彭芸，茲由其
    具狀聲明承受訴訟，核無不合，應予准許。
二、按訴願法第4 條第7 款：「訴願之管轄如下：．．．七、不
    服中央各部、會、行、處、局、署之行政處分者，向主管院
    提起訴願。．．．」；第5 條：「（第1 項）人民對於前條
    以外之中央或地方機關之行政處分提起訴願時，應按其管轄
    等級，比照前條規定為之。（第2 項）訴願管轄，法律另有
    規定依其業務監督定之者，從其規定。」。次按中央行政機
    關組織基準法第2 條第1 項：「本法適用於行政院及其所屬
    各級機關（以下簡稱機關）。但國防組織、警察機關組織、
    檢察機關及調查機關組織法律另有規定者，從其規定。」；
    第3 條第2 款：「本法用詞定義如下：．．．二、獨立機關
    ：指依據法律獨立行使職權，自主運作，除法律另有規定外
    ，不受其他機關指揮監督之合議制機關。．．．」。準此，
    中央行政機關組織基準法第3 條第2 款所規定之獨立機關，
    非指行政院，而係指除國防組織及檢察機關組織外之行政院
    所屬各級機關。則被告機關屬於同法第3 條第2 款所規定之
    獨立機關，但其既非國防組織，亦非檢察機關組織，自屬於
    同法第2 條第1 項所指適用同法之行政院所屬各級機關。又
    關於人民不服被告作成之行政處分提起訴願，應如何定其管
    轄機關，業經最高行政法院97年12月26日第3 次庭長法官聯
    席會議作成決議：「人民不服通傳會作成之行政處分提起訴
    願時，因通傳會組織法及其他法規就其訴願管轄並無特別規
    定，而通傳會係行政院所屬之行政機關，其層級相當於部會
    等之二級機關，故應依訴願法第4 條第7 款規定，由行政院
    管轄之。」。
三、查本件原告因其經營之「衛視電影台」頻道於96年1 月7 日
    15時53分53秒許及同年1 月13日21時42分及22時21分播出之
    「蓋奇GUTS五層巧克力棒」30秒廣告，內容出現一全身穿白
    衣、長髮披肩，裝扮成疑似女鬼貞子的人站立在門櫃後面，
    以及在地上爬行嚇人的恐怖畫面，被告認定此廣告易造成兒
    童或少年驚恐和情緒不安，有損其身心健康，已違反衛星廣
    播電視法第20條第1 項準用第17條第2 款規定，而依同法第
    36條第5 款及國家通訊傳播委員會裁處廣播電視事業罰鍰案
    件處理要點規定，處罰鍰25萬元，並命應立即改正。原告不
    服，提起訴願，惟被告未將原告訴願送請行政院審議，逕由
    其訴願審議委員會自為審議，且於96年7 月11日做成通傳訴
    決字第09600167540 號駁回訴願之訴願決定書，揆諸前揭規
    定及說明，其訴願程序自非合法。
四、綜上所述，本件被告對於原告不服其96年4 月11日通傳播字
    第00000000000 號裁處書不服，所提起之訴願，未送有管轄
    權之行政院審議，即有不合，原告執此指摘，訴請撤銷，為
    有理由，應予准許。被告應依本院法律見解，將本件原告訴
    願書及相關資料，依首揭訴願法規定，送請行政院為訴願審
    議。至原告訴請撤銷原處分之實體上之主張，因本件訴願前
    置程序尚未完成，結論未定，尚無法逕為審酌，應待訴願結
    果後再為主張，併此敘明。
據上論結，本件原告之訴為有理由，爰依行政訴訟法第98條第1
項前段，判決如主文。
中    華    民    國    98     年    2    月    26    日
                       臺北高等行政法院第四庭
                               審判長法  官  鄭  小  康
                                     法  官  陳  秀  
                                     法  官  李  玉  卿
上為正本係照原本作成。
如不服本判決，應於送達後20日內，向本院提出上訴狀並表明上
訴理由，如於本判決宣示後送達前提起上訴者，應於判決送達後
20日內補提上訴理由書（須按他造人數附繕本）。
中    華    民    國    98     年    2    月    26    日
                                     書記官  陳  又  慈


司法院資訊處製作；財團法人民間司法改革基金會備份。
